【裁判字號】    91,上,397
【裁判日期】    920129
【裁判案由】    確認所有權存在
【裁判全文】
臺灣高等法院民事判決  九十一年度上字第三九七號
      上  訴  人    甲○○
      複  代理人    劉棕欣
                    林上鈞
      被上訴人      乙○○
      被上訴人      台北市政府
      法定代理人    馬英九
      訴訟代理人    翁月照
右當事人間確認所有權存在事件，上訴人對於中華民國九十一年四月十六日臺灣臺北
地方法院九十一年度訴字第一四二三號第一審判決提起上訴，本院判決如左：
    主    文
上訴駁回。
第二審訴訟費用由上訴人負擔。
    事實及理由
一、被上訴人台北市政府未於言詞辯論期日到場，核無民事訴訟法第三百八十六條所
    列各款情形，依上訴人之聲請，由其一造辯論而為判決。
二、上訴人起訴主張：
    上訴人所有門牌號碼台北市大安區○○○路○段七六巷三四弄臨二號房屋（以下
    簡稱系爭房屋）坐落在台北市○○區○○路三小段五０三－一地號土地上。系爭
    房屋乃上訴人奉陸軍兵工學校四十六年一月二十二日扶招字第二０八號撥地命
    令，於該校用地上自建之眷舍，雖未辦理保存登記，然既係上訴人雇工建造，自
    屬上訴人所有。惟系爭房屋經被上訴人台北市政府所屬教育局辦理徵收後，因被
    上訴人乙○○謊稱系爭房屋為其繼承取得，致被上訴人台北市政府所屬教育局以
    拆遷補償費之發放對象有疑義為由，遲延發放拆遷補償費，故上訴人有請求確認
    系爭房屋所有權存在之利益等語。並聲明：(一)原判決廢棄。(二)確認坐落於台北市
    大安區○○路○○段五０三－一地號土地上之建物即門牌號碼台北市大安區○○
    ○路○段七六巷三四弄臨二號為上訴人所有。(三)第一、二審訴訟費用由被上訴人
    負擔。
三、被上訴人台北市政府以：不知系爭房屋之所有權人究係何人，靜待法院判決。答
    辯聲明：駁回上訴。
四、被上訴人乙○○則以：
    系爭房屋為被上訴人乙○○之母梁慧明於四十四年四月十日向訴外人莫雲程買受
    ，按年繳納房屋稅，被上訴人於梁慧明八十五年去世後繼承為戶長，上訴人乃被
    上訴人之姐夫，自四十六年九月十二日起在系爭房屋自創新戶，僅經常借住進出
    系爭房屋等語。並聲明：駁回上訴。
五、兩造不爭之事實：
    上訴人主張其在五十年八月一日以陸軍步兵少校之身分退伍，其自四十六年間起
    設籍於系爭房屋，嗣因其未能提出系爭房屋之所有權狀，台北市政府教育局遂未
    發放地上物拆遷補償費之事實，業據其提出台北市政府教育局函影本、陸軍總司
    令部令影本、陸海空軍軍官退伍令影本、陸軍兵工學校四十六年一月二十二日
    扶招字第二０八號令影本、台北市政府辦理龍門國中用地範圍內達德一村眷舍拆
    遷補償清冊影本為證，復為被上訴人所不爭執，堪信為真。
六、兩造爭點之論述：
    上訴人主張其為系爭房屋之所有權人，因被上訴人否認，致未能領取拆遷補償費
    ，故有確認房屋所有權之必要。是本件之爭點在於上訴人有無即受確認判決之法
    律上利益，及上訴人是否已證明其為系爭房屋之所有權人。
    (一)上訴人有即受確認判決之法律上利益：
      1.按「確認法律關係之訴，非原告有即受確認判決之法律上利益者，不得提起
        之；確認證書真偽或為法律關係基礎事實存否之訴，亦同。」民事訴訟法第
        二百四十七條第一項定有明文。所謂有即受確認判決之法律上利益者，須因
        法律關係之存否不明確，致原告在私法上之地位有受侵害之危險，而此項危
        險得以對被告之確認判決除去之者，始為存在。而「過去不成立之法律關係
        ，經延至目前仍繼續不存在時，即不失為現在之法律關係。如對於該法律關
        係存在與否，有即受確認判決之法律上利益者，自非不得就該現在繼續不存
        在之法律關係提起確認之訴。」（最高法院八十八年度台上字第一四○一號
        判決參照）。又，拆遷補償費固屬公法上之請求權，惟發放補償費標的之所
        有權誰屬，則屬民事關係，非行政機關所得審究。
      2.本件系爭房屋之所有權是否屬於上訴人之事實問題，於兩造間有爭執，被上
        訴人台北市政府所屬教育局因不知所有權人誰屬致遲延發放拆遷補償費，雖
        系爭房屋已滅失，惟補償費係存在，僅待確定所有權人後發放，苟上訴人能
        在民事訴訟中獲得勝訴之判決，即證明其為系爭房屋之所有權人，台北市政
        府將依法發放拆遷補償費，是上訴人提起本件訴訟，有即受確認判決之法律
        上利益，應予准許。
    (二)上訴人未能舉證證明其為系爭房屋之所有權人：
      1.按「當事人主張有利於己之事實者，就其事實有舉證之責任。」，民事訴訟
        法第二百七十七條第一項前段規定甚明。又「民事訴訟如係由原告主張權利
        者，應先由原告負舉證之責，若原告先不能舉證，以證實自己主張之事實為
        真實，則被告就其抗辯事實即令不能舉證，或其所舉證據尚有疵累，亦應駁
        回原告之請求。」（最高法院十七年上字第九一七號判例參照）
      2.上訴人主張系爭房屋坐落之基地「係軍方用地，原不得興建房屋，惟當時兵
        工學校為照顧軍職人員，均以撥地命令准許之‧‧‧該屋於地政機關未辦理
        建物第一次保存登記」（見本院卷第十九頁之上訴理由狀），並提出陸軍兵
        工學校四十六年一月二十二日扶招字第二０八號令影本為證。惟上訴人亦
        承認該撥地命令「年代久遠，影本內容難以辨識」（本院卷第五三頁），足
        證上訴人雖提出影本但由於內容難以辨識，形同未提出證據證明其為系爭房
        屋之所有權人。且系爭房屋坐落之基地為龍門國中用地，拆遷補償費由台北
        市政府列冊發放（原審卷第二九頁、本院卷第二五頁），陸軍兵工學校有何
        權利發放撥地命令准許上訴人使用該土地？上訴人固然曾設立戶籍於系爭房
        屋並擔任戶長，惟此與上訴人是否為系爭房屋之所有權人毫無關係，否則賃
        屋居住之人豈非不能設立戶籍並擔任戶長？再參以證人李池春到庭證稱台北
        市大安區○○○路○段七六巷三四弄臨二號房屋，原來是姓莫的蓋的賣給姓
        戴的，臨二號只有一個門，但是進去之後變成兩間房子，他們是親戚一家人
        住在一起等語（本院卷第七三、七四頁），足證被上訴人乙○○抗辯臨二號
        房屋係向訴外人莫雲程買受等情，非屬無據。僅憑證人所謂上訴人有蓋一間
        房屋之證詞，並不足證明上訴人確實為系爭房屋之原始起造人，更何況臨二
        號雖然只有一個門牌卻有兩間房屋，而被上訴人乙○○業據提出契約書（原
        審卷第二五頁）證明向訴外人莫雲程購買臨二號房屋，故上訴人主張其為臨
        二號房屋之所有權人，依其所提出之證據觀之，未能證明其主張為真實。依
        前揭判例意旨，應為上訴人敗訴之判決。
七、綜上所述，上訴人未能舉證證明其為系爭房屋之所有權人，應受敗訴之判決，從
    而，原審以上訴人無即受確認判決之法律上利益為由為上訴人敗訴之判決，理由
    雖屬不當，結論仍無不同，上訴人之上訴，為無理由，應予駁回。
八、據上論結，本件上訴為無理由，依民事訴訟法第四百四十九條第二項、第七十八
    條、第四百六十三條、第三百八十五條第一項前段，判決如主文。
中      華      民      國    九十二    年      一      月    二十九    日
                                  民事第九庭
                                      審判長法  官  吳  謙  仁
                                            法  官  游  婷  麟
                                            法  官  蘇  瑞  華
右正本係照原本作成。
如不服本判決，應於收受送達後二十日內向本院提出上訴書狀，其未表明上訴理由者
，應於提出上訴後二十日內向本院補提理由書狀（均須按他造當事人之人數附繕本）
上訴時應提出委任律師或具有律師資格之人之委任狀；委任有律師資格者，另應附具
律師及格證書及釋明委任人與受任人有民事訴訟法第四百六十六條之一第一項但書或
第二項（詳附註）所定關係之釋明文書影本。
中      華      民      國    九十二    年    二        月    七        日
                                            書記官  賴  以  真
附註：
民事訴訟法第四百六十六條之一（第一項、第二項）：
對於第二審判決上訴，上訴人應委任律師為訴訟代理人。但上訴人或其法定代理人具
有律師資格者，不在此限。
上訴人之配偶、三親等內之血親、二親等內之姻親，或上訴人為法人、中央或地方機
關時，其所屬專任人員具有律師資格並經法院認為適當者，亦得為第三審訴訟代理人
。


司法院資訊處製作；財團法人民間司法改革基金會備份。
